【裁判字號】    92,訴,44
【裁判日期】    920423
【裁判案由】    遺產稅
【裁判全文】
臺中高等行政法院判決                                九十二年度訴字第四四號
                              .
  原      告  甲○○
              乙○○
              丙○○
              丁○○
              戊○○
  右五人共同
  訴訟代理人  己○○律師
  被      告  財政部臺灣省中區國稅局
  代  表  人  庚○○
  訴訟代理人  辛○○
右當事人間因遺產稅事件，原告不服財政部中華民國九十一年十一月十四日台財訴字
第０九一００四七二三九號訴願決定，提起行政訴訟。本院判決如左︰
    主  文
原告之訴駁回。
訴訟費用由原告連帶負擔。
    事  實
甲、事實概要﹕
緣被繼承人張森源於民國八十七年十一月十九日死亡，由原告甲○○、乙○○、丙○
○、丁○○、戊○○等人共同繼承，惟未於被繼承人死亡之日起六個月內辦理遺產稅
申報，經被告初查核定遺產總額為新台幣（下同）一九、四一五、０三九元，淨額為
五、八一五、０三九元，應納稅額五一五、二五五元，並以繼承人等未申報遺產稅，
按核定應納稅額處一倍之罰鍰五一五、二００元（計至百元止）。原告等不服，就被
繼承人死亡前二年內贈與及罰鍰等項目，申經復查結果，未獲變更，提起訴願，亦遭
決定駁回，遂提起本件行政訴訟。
乙、兩造之聲明：
一、原告訴之聲明：請求判決原處分、復查決定及訴願決定均撤銷。
二、被告答辯之聲明﹕請求判決駁回原告之訴。
丙、兩造之陳述﹕
一、原告起訴意旨略以﹕
（一）訴願決定略以：（１）死亡前二年內贈與部分：被繼承人所有二信商業銀行大
      智分行定期存款六、八００、０００元、五００、０００元及五００、０００
      元解約，轉入配偶甲○○、子丁○○及子戊○○同分行定期存款帳戶中，因屬
      死亡前二年內贈與，應併入遺產總額核課稅額。（２）罰鍰部分：未於被繼承
      人死亡之日起六個月內，申報遺產稅。然查，前揭訴願決定所未被繼承人所有
      之定期存款共七、八００、０００元，均係被繼承人之子女薪資所得，實不得
      計入遺產總額中，故原處分、復查決定及訴願決定，均昧於事實，而為錯誤之
      裁決。
（二）為此，請鈞院鑒核，將原處分、復查決定及訴願決定均予撤銷，命被告另為適
      法之處分，方符法紀，並保權益等語。
二、被告答辯意旨略以﹕
Ａ、遺產總額部分─死亡前二年內贈與：
（一）按「被繼承人死亡前二年內贈與下列個人之財產，應於被繼承人死亡時，視為
      被繼承人之遺產，併入其遺產總額，依本法規定徵稅：一、被繼承人之配偶。
      二、被繼承人依民法第一千一百三十八條及第一千一百四十條規定之各順序繼
      承人。三、前款各順序繼承人之配偶。」為遺產及贈與稅法第十五條所明定。
（二）本件被繼承人生前分別於八十七年十月、十一月間，將其三信商業銀行大智分
      行定期存款六、八００、０００元、五００、０００元及五００、０００元解
      約，轉存入其配偶甲○○及子女丁○○、子戊○○之銀行定期存款帳戶，因核
      屬死亡前二年內贈與，雖贈與部分未課徵贈與稅，原查仍依前揭規定併入遺產
      總額課稅。申請人不服，復查時主張被繼承人於七十三年因膽結石開刀即無能
      力生產，後因子女陸續成長賺取薪資，並將所領取薪資全數交予被繼承人保管
      ，而子女所賺取之錢財皆積存於被繼承人名下，系爭款項皆為子女之錢財並非
      被繼承人之遺產，那有申報遺產之理由等情。查被繼承人生前分別於八十七年
      十月、十一月間，將其三信商業銀行大智分行定期存款六、八００、０００元
      、五００、０００元及五００、０００元解約，轉存入其配偶甲○○及子女丁
      ○○、戊○○之銀行定期存款帳戶，有卷附傳票及相關資料可稽，亦為原告等
      所不爭；次查系爭資金其中有六、八００、０００元係轉存入配偶甲○○定期
      存款帳戶中，是原告等主張系爭款項皆為子女所賺取之錢財積存於被繼承人名
      下，並非被繼承人之遺產乙節，尚難採據，另按前行政法院六十二年判字第一
      二七號判例之意旨，動產所有權之歸屬，原以占有為要件，此項存款既係被繼
      承人之名義存入，其物權為存款人所有，在未提領以前，不能指為他人所有，
      否則權利義務主體無從確定，使物權陷於紊亂，則原核定依首揭規定，併入被
      繼承人遺產課稅，並無不合，復查後乃予維持，並經訴願遞予維持。
（三）本件原告等主張不足採據之理由，已論駁如前，原告等復執前詞爭執，所訴委
      不足採；又本件系爭資金若為被繼承人子女之薪資所得所累積，何以被繼承人
      死亡前一個月餘陸續定存解約，其中有六、八００、０００元係轉存入配偶甲
      ○○定期存款帳戶中，參照前行政法院三十六年判字第十六號判例：「當事人
      主張事實，須負舉證責任，倘其所提出之證據，不足為主張事實之證明，自不
      能認其主張之事實為真實。」之意旨，所訴自難採據，併予陳明。
Ｂ、罰鍰部分：
（一）按「納稅義務人違反第二十三條或第二十四條之規定，未依限辦理遺產稅或贈
      與稅申報者，按核定應納稅額加處一倍至二倍之罰鍰；其無應納稅額者，處以
      九百元之罰鍰。」為遺產及贈與稅法第四十四條所明定。
（二）本件被繼承人張森源於八十七年十一月十九日死亡，繼承人等未於被繼承人死
      亡之日起六個月內辦理遺產稅申報，原查乃按核定應納稅額處一倍之罰鍰五一
      五、二００元（計至百元）；原告等不服，併同本稅部分提起復查，本件繼承
      人等未於被繼承人死亡之日起六個月內辦理遺產稅申報，違反遺產及贈與稅法
      第二十三條之規定，案經被告核定遺產總額為一九、四一五、０三九元，應納
      稅額五一五、二五五元，有卷附遺產稅申報書影本、財產歸戶清單影本、土地
      登記簿謄本影本及銀行相關資料影本可稽，違章事實已堪予認定，原查按核定
      應納稅額處一倍之罰鍰五一五、二００元（計至百元），依法並無不合，復查
      後乃予維持，並經訴願遞予維持，原告等猶未甘服，併同本稅提起訴訟，惟查
      本件原告等仍有漏報遺產稅之事實已論述如前，是被告原裁定之罰鍰並無不合
      。
Ｃ、綜上，本件原處分及訴願決定均無不合，請求判決如被告訴之聲明等語。
    理  由
一、本件訴訟繫屬中，被告代表人楊重華業於九十二年一月十七日變更為庚○○，並
    依行政訴訟法第一百八十一條規定聲明承受訴訟在案，核無不合，應予准許。
二、按「被繼承人死亡前二年內贈與下列個人之財產，應於被繼承人死亡時，視為被
    繼承人之遺產，併入其遺產總額，依本法規定徵稅：一、被繼承人之配偶。二、
    被繼承人依民法第一千一百三十八條及第一千一百四十條規定之各順序繼承人。
    三、前款各順序繼承人之配偶。」、「被繼承人死亡遺有財產者，納稅義務人應
    於被繼承人死亡之日起六個月內，向戶籍所在地主管稽徵機關依本法規定辦理遺
    產稅申報。˙˙」為行為時遺產及贈與稅法第十五條第一項、第二十三條所明定
    。又違反同法第二十三條所定申報義務，未依限辦理遺產稅申報者，依同法第四
    十四條規定，按核定應納稅額加處一倍至二倍之罰鍰。
三、本件被繼承人張森源於八十七年十一月十九日死亡，其繼承人（即原告等）未於
    被繼承人死亡之日起六個月內辦理遺產稅申報，經被告初查察得被繼承人死亡之
    日銀行存款餘額與利息所得顯不相當，經調查被繼承人死亡前資金流向，查得被
    繼承人生前分別於八十七年十月、十一月間，將其三信商業銀行大智分行定期存
    款六、八００、０００元、五００、０００元及五００、０００元解約，轉存入
    其配偶甲○○及子女丁○○、子戊○○之銀行定期存款帳戶，經取據銀行傳票及
    相關資料為證，以被繼承人前揭資金，核屬死亡前二年內贈與，雖贈與部分未課
    徵贈與稅，原查仍依前揭規定併入遺產總額課稅，並以原告等未於期限內申報遺
    產稅，乃按核定應納稅額五一五、二五五元，處一倍之罰鍰五一五、二００元（
    計至百元止）。
四、原告等雖起訴主張，被告查得之被繼承人定期存款共七、八００、０００元，均
    係被繼承人子女之薪資所得，實不得計入遺產總額中，故原處分、復查決定及訴
    願決定均昧於事實，而為錯誤之裁決，資為爭議。惟按當事人主張有利於己之事
    實者，就其事實有舉證之責任，民事訴訟法第二百七十七條前段定有明文，依行
    政訴訟法第一百三十六條之規定，上開規定為行政訴訟程序所準用。又按課稅處
    分係典型之負擔處分，基於依法行政之原則，其要件事實，應由稅捐稽徵機關負
    舉證之責任。本件原處分認定系爭六、八００、０００元、五００、０００元及
    五００、０００元，係被繼承人於八十七年十月、十一月間，由被繼承人三信商
    業銀行大智分行定期存款中解約，轉入原告甲○○、丁○○及戊○○同分行定期
    存款帳戶中，並取具該銀行相關資料附於原處分卷內可稽，復為原告等所不爭執
    ，則本件被繼承人於外觀上既經被告查得有前揭資金移轉行為，並已就資金總額
    、流向及應繳納稅款之要件盡舉證責任，原告等否認存在生前贈與關係，即須舉
    反證以證其說，否則應負擔無法證明之危險。原告等雖主張系爭款項皆為被繼承
    人子女（即原告等人）所賺取之錢財積存於被繼承人名下，系爭款項皆為被繼承
    人子女之錢財並非被繼承人遺產等情，卻未舉證以實其說，已非可採，且依民法
    第七百六十一條規定：「動產物權之讓與，非將動產交付，不生效力。．．．」
    ，及「動產所有權之歸屬，以占有為要件，銀行、郵局、公司存款為名義存款人
    所有，在未提領前，不能指為他人所有，否則權利義務之主體無從確定，物權將
    陷於紊亂。」改制前行政法院著有六十二年判字第一二七號判例意旨，系爭款項
    既係以被繼承人名義積存，自應認定為被繼承人所有，是原告等既未舉證證明系
    爭款項皆係被繼承人子女所賺取之錢財積存於被繼承人名下，非被繼承人之遺產
    。原處分（復查決定）予以併入遺產總額課稅，並以原告等未於期限內申報遺產
    稅，乃按核定應納稅額，處一倍之罰鍰，並無違誤。訴願決定予以維持，亦無不
    合。原告起訴意旨，非有理由，應予駁回。原告於本院言詞辯論期日，另以將提
    起民事訴訟，確認系爭款項係與被繼承人間成立信託關係，請求本院裁定停止本
    件行政訴訟，本院認與行政訴訟法第一百七十七條之規定不符，並無裁定停止訴
    訟之必要，併此敘明。
據上論結，本件原告之訴為無理由，爰依行政訴訟法第一百九十五條第一項後段、第
九十八條第三項前段、第一百零四條，民事訴訟法第八十五條第二項，判決如主文。
中    華    民    國    九十二      年      四        月    二十三      日
                 臺 中 高 等 行 政 法 院   第 四 庭
                                審 判 長 法      官  沈  應  南
                                         法      官  許  武  峰
                                         法      官  黃  淑  玲
右正本證明與原本無異。
如不服本判決，應於判決送達後二十日內向本院提出上訴書狀，其未表明上訴理由者
，應於提起上訴後二十日內向本院提出上訴理由書（須依對造人數附具繕本）；如於
本判決宣示或公告後送達前提起上訴者，應於判決送達後二十日內補提上訴理由書（
須附繕本）。未表明上訴理由者，逕以裁定駁回。
提起上訴應預繳送達用雙掛號郵票拾份（每份三十四元)。
中    華    民    國    九十二      年      四        月    二十三      日
                                         法院書記官  黃  靜  華


司法院資訊處製作；財團法人民間司法改革基金會備份。
